【裁判字號】    99,交聲,2251
【裁判日期】    990730
【裁判案由】    交管條例聲異
【裁判全文】
臺灣板橋地方法院交通事件裁定        99年度交聲字第2251號
原處分機關  臺北市交通事件裁決所
異  議  人
即受處分人  甲○○
上列異議人即受處分人因違反道路交通管理處罰條例案件，對於
臺北市交通事件裁決所民國99年7 月6 日所為北市裁催字第裁22
-AEX498176號處分不服，聲明異議，本院裁定如下：
    主      文
原處分關於罰鍰逾新臺幣貳萬貳仟伍佰元部分撤銷。
上開撤銷部分，甲○○不罰。
其餘異議駁回。
    理      由
一、原處分意旨略以：本件異議人即受處分人甲○○於民國98年
    1 月9 日23時25分許，酒後騎乘車號FLJ-281 號重型機車，
    為警在臺北縣永福橋頭查獲，因異議人有「酒後駕車，測得
    酒精含量0.55MG/L」之違規行為，掣單當場舉發，並經異議
    人當場簽收，爰依道路交通管理處罰條例第35條第1 項第1
    款之規定，裁處異議人罰鍰新臺幣3 萬7500元，並吊扣駕駛
    執照12個月，施以道路交通安全講習；又本案緩起訴實質期
    間已屆滿。
二、異議人異議意旨略以：異議人甲○○前於98年1 月9 日因酒
    後駕車之公共危險案件，經臺灣臺北地方法院檢察署檢察官
    執行緩起訴處分在案（案號98年度偵字第3264號），且異議
    人已參加道路交通講習並繳納緩起訴處分金，該緩起訴期間
    已於99年3 月23日屆滿，原處分對同一違規案件仍予裁罰，
    基於一罪不二罰之原則，已造成異議人之嚴重經濟負擔，為
    此聲明異議，請求撤銷原處分，以維人民基本權益云云。
三、按汽車駕駛人飲用酒類或其他類似物後其吐氣所含酒精濃度
    超過每公升0.25毫克或血液中酒精濃度超過百分之0.05以上
    者，不得駕車，道路交通安全規則第114 條第2 款定有明文
    。又汽車駕駛人，駕駛汽車經測試檢定酒精濃度超過規定標
    準者，處新臺幣15,000元以上60,000元以下罰鍰，並當場移
    置保管該汽車及吊扣其駕駛執照1 年，另應接受道路交通安
    全講習，道路交通管理處罰條例第35條第1 項第1 款、第24
    條第1 項第2 款亦規定甚明。又依違反道路交通管理事件統
    一裁罰基準表之規定，駕駛人駕駛機器腳踏車，飲酒後其吐
    氣所含酒精濃度超過每公升○．五五毫克以上（含○．五五
    毫克）而逕行裁決處罰者，應處罰鍰金額為新臺幣5 萬2500
    元。次按行政罰法第26條規定：「一行為同時觸犯刑事法律
    及違反行政法上義務規定者，依刑事法律處罰之。但其行為
    應處以其他種類行政罰或得沒入之物而未經法院宣告沒收者
    ，亦得裁處之。前項行為如經不起訴處分或為無罪、免訴、
    不受理、不付審理之裁判確定者，得依違反行政法上義務規
    定裁處之。」即所謂一事不二罰原則，探究其立法目的，無
    非以一行為同時觸犯刑事法律及違反行政法上義務規定時，
    由於刑罰與行政罰同屬不法行為之制裁，而刑罰之懲罰作用
    較強，故在處罰目的相同且處罰方式相同時，依刑事法律處
    罰即足資警惕，實無一事二罰再處行政罰之必要，但罰鍰以
    外之沒入或其他種類行政罰，因兼具維護公共秩序之作用，
    為達行政目的，行政機關仍得併予裁處，故汽車駕駛人酒後
    駕車時，如同時觸犯刑法第185 條之3 之公共危險罪及違反
    道路交通管理處罰條例第35條第1 項第1 款之規定者，道路
    交通主管機關除依上開行政罰法第26條第1 項但書規定，處
    以其他種類行政罰外，關於行政罰鍰部分，即應依行政罰法
    第26條、道路交通管理處罰條例第10條等規定移送地方法院
    檢察署處理，其後非有行政罰法第26條第2 項所定不起訴處
    分或為無罪、免訴、不受理、不付審理之裁判確定等事由，
    不得裁處行為人罰鍰。而上開行政罰法第26條第2 項雖以應
    受行政罰之行為如經不起訴處分或為無罪、免訴、不受理、
    不付審理之裁判確定者，始得另為裁決處罰，未明文包括緩
    起訴處分在內，但考緩起訴處分之性質，實屬於附條件之便
    宜不起訴處分，而於緩起訴之條件成就後，始發生如同確定
    不起訴處分之禁止再訴效力，故於緩起訴之猶豫期間屆滿，
    復未經撤銷緩起訴時，緩起訴即發生如同確定之不起訴處分
    之效力，此時，行為人即已終局的不受刑事法之訴追，該緩
    起訴處分即具實質之禁止再訴之確定力，原處分機關於此時
    再為裁決，行為人無同時遭到行政處罰及刑事訴追之危險，
    因此，解釋上行政罰法第26條第2 項之規定應包括條件成就
    之緩起訴處分之情形在內。惟檢察官為緩起訴處分時，得命
    被告於一定期間內履行向公庫或指定之公益團體、地方自治
    團體支付一定之金額，刑事訴訟法第253 條之2 第1 項第4
    款定有明文，此一公益捐款命令雖非刑罰，然仍屬一種特殊
    之處遇措施，造成被告之財產減少，故亦屬干預人民自由之
    處分，且性質上與罰金無異，然而道路交通管理處罰條例第
    35條第8 項亦明文規定：「前項汽車駕駛人，經裁判確定處
    以罰金低於本條例第92條第3 項所訂最低罰鍰基準規定者，
    應依本條例裁決繳納不足最低罰鍰之部分。」旨在排除酒後
    駕車之行為人接受刑事裁判後，若僅科處罰金，而罰金數額
    低於道路交通管理處罰條例第92條所定最低裁罰基準，顯失
    事理之平之情形。是被告之緩起訴處分猶豫期間屆滿，未經
    撤銷緩起訴，而生如同確定之不起訴處分之效力，使被告終
    局地不受刑事法之訴追，依行政罰法第26條第2 項規定，可
    容許道路交通主管機關依道路交通管理處罰條例第35條第1
    項第1 款規定就行為人之酒後駕車行為裁處罰鍰，惟行為人
    若另於緩起訴處分期間內履行公益捐款命令者，其既已支付
    一定金額，且該公益捐款性質上亦與罰金無異，解釋上應認
    該公益捐款即屬道路交通管理處罰條例第35條第8 項所定之
    罰金，若公益捐款數額超過或等於前述最低裁罰基準者，道
    路交通主管機關不得再就行為人之同一酒後駕車行為裁處罰
    鍰；反之，倘駕駛人所支付之緩起訴處分金，未達道路交通
    管理處罰條例第92條第3 項所定最低罰鍰基準規定者，仍須
    補繳不足最低罰鍰之部分，始為適法（臺灣高等法院暨所屬
    法院97年法律座談會刑事類提案第39號研討結果同此見解）
    。
四、經查：
  (一)、查受處分人於上開時地駕駛上揭車牌號碼之重型機車，為
      警攔停測試吐氣所含酒精濃度達每公升0.55毫克，警員因
      此舉發其違反道路交通管理處罰條例第35條第1 項第1 項
      規定，此為受處分人所不爭執之事實，且有舉發通知單1
      紙在卷可憑。又受處分人酒後駕車之公共危險行為，另經
      臺灣臺北地方法院檢察署檢察官於98年2 月17日以98年度
      偵字第3264號予以緩起訴處分，其期間為1 年，並命受處
      分人應於緩起訴處分確定後3 個月內，向臺北市觀護志工
      協進會支付新臺幣3 萬元，並於緩起訴處分確定後10個月
      內，接受10小時道路交通安全講習，受處分人已於98年5
      月27日繳交新臺幣3 萬元，緩起訴處分期間自98年3 月24
      日起至99年3 月23日止，現緩起訴處分之期間已屆滿且未
      經撤銷，有臺灣臺北地方法院檢察署98年度偵字第3264號
      緩起訴處分書網路列印及臺灣高等法院被告前案紀錄表各
      1 份在卷可稽。然受處分人經檢察官命向公益團體即臺北
      市觀護志工協進會捐款新臺幣3 萬元部分，與其原應繳納
      之前述最低罰緩金額新臺幣5 萬2500元相較，顯然較低，
      難謂符合公平正義原則，參照違反道路交通管理事件統一
      裁罰基準表、道路交通管理處罰條例第35條第8 款之規定
      ，本件受處分人雖依緩起訴處分命令向公益團體捐款新臺
      幣3 萬元，然原處分機關就行政罰之罰鍰部分仍得就其差
      額即新臺幣2 萬2500元部分予以裁處。從而，原處分關於
      罰鍰逾新臺幣2 萬2500元部分，依上開說明，於法不合，
      尚難維持。
  (二)、原處分機關雖認為依交通部95年7 月17日交路字第095000
      6986號函釋，有關汽車駕駛人違反道路交通管理處罰條例
      第35條規定並同時觸犯刑法第185 條之3 規定，經檢察官
      依刑事訴訟法第253 條之1 為緩起訴處分，得否就該違反
      行政法上義務行為再處以行政罰乙節，依法務部行政罰法
      諮詢小組第1 次會議紀錄結論，緩起訴乃附帶條件之不起
      訴處分，仍應依行政罰法第26條第2 項規定辦理之云云。
      然緩起訴之附帶負擔實已對於人民權益產生制約影響，若
      行為人已因同一行為，經檢察官為緩起訴處分，並命為一
      定之附帶負擔，依前開行政罰法第26條之法理，行政機關
      亦不得重複裁罰，方符一事不二罰之原則。原處分機關所
      引前揭交通部之函釋，與本院見解不同，且依司法院大法
      官會議釋字第216 號解釋意旨，行政機關之函釋見解僅具
      參考性質，法院不受其拘束，附此指明。
五、綜上所述，受處分人確有在上開時、地，因違反酒後駕駛車
    輛，經測試呼氣中酒精濃度超過規定標準即每公升○．五五
    毫克之違規行為。從而，原處分機關依道路交通管理處罰條
    例第35條第1 項第1 款、第24條等規定及違反道路交通管理
    事件統一裁罰基準表，裁處異議人應補繳罰鍰新臺幣2 萬25
    00元，吊扣駕駛執照12個月並施以道路交通安全講習部分，
    於法並無不合，異議人就此部分聲明異議為無理由，應予駁
    回。至於原處分關於裁處受處分人罰鍰逾新臺幣2 萬2500元
    部分，於法不合，受處分人就此部分聲明異議為有理由，應
    由本院將此部分之原處分予以撤銷，並裁定如主文第2 項所
    示。
據上論斷，依道路交通案件處理辦法第19條、第20條前段規定，
裁定如主文。
中    華    民    國    99    年    7     月    30    日
                     交通法庭法  官  樊季康
以上正本證明與原本無異
如不服本裁定應於送達後5日內向本院提出抗告狀
                             書記官  陳秀慧
中    華    民    國    99    年    8     月    3     日

司法院資訊處製作；財團法人民間司法改革基金會備份。
